【裁判字號】    97,訴,3023
【裁判日期】    980324
【裁判案由】    衛星廣播電視法
【裁判全文】
臺北高等行政法院判決
                                      97年度訴字第3023號
                              .
原      告  民間全民電視股份有限公司
代  表  人  甲○○（董事長）
被      告  國家通訊傳播委員會
代  表  人  彭芸（主任委員）
訴訟代理人  乙○○
            丙○○
            丁○○
上列當事人間因衛星廣播電視法事件，原告不服國家通訊傳播委
員會中華民國97年10月3 日通傳訴決字第09700136430 號訴願決
定，提起行政訴訟。本院判決如下：
    主  文
訴願決定撤銷。
訴訟費用由被告負擔。
    事  實
一、事實概要：
    原告經營之「民視新聞臺」頻道於民國（下同）95年12月6
    日14時至15時許播出「新聞最前線」節目，節目中來賓王世
    堅呼籲泛綠選民集中選票投給最有機會當選高雄市長候選人
    陳菊，暗籲棄羅志明保陳菊之內容，經中央選舉委員會認定
    ，為直轄市市長候選人宣傳，違反公職人員選舉罷免法（下
    稱選罷法）第50條之1 第3 項規定，並將全案移送被告裁處
    ，經被告於96年7 月20日，以通傳播字第09605100450 號裁
    處書（下稱前處分），認上開行為違反衛星廣播電視法第17
    條第1 款之規定，裁處罰鍰新臺幣（下同）20萬元。原告不
    服上開處分並提起訴願，惟因被告於訴願程序終結前，即於
    96年10月11日以通傳播字第09605153100 號函撤銷上開處分
    ，因訴願客體已不存在，被告爰於同年11月19日以通傳訴決
    字第09600310350 號訴願決定書決定不受理在案。嗣被告就
    原告同一違法事實，另於97年3 月26日通傳播字第09600516
    779 號裁處書（下稱原處分），裁處罰鍰30萬元，原告不服
    提起訴願，遭駁回後，遂提起本件行政訴訟。
二、兩造聲明：
  (一)原告聲明（原告未於言詞辯論期日到場，引用其書狀之聲明
    ）：
    1.訴願決定及原處分均撤銷。
    2.訴訟費用由被告負擔。
  (二)被告聲明：
    1.駁回原告之訴。
    2.訴訟費用由原告負擔。
三、兩造之爭點：
  (二)原告主張（原告未於言詞辯論期日到場，引用其書狀之陳述
    ）：
    1.首就程序言，查本件被告於訴願決定書辯稱：『鑑於原處
      分機關係中央行政機關組織基準法第3 條第2 款所定義之
      獨立機關，依據法律獨立行使職權，自主運作，其於職權
      行使時不受行政院或其他行政機關之適當性及適法性監督
      。另訴願法就獨立機關所為行政處分之訴願管轄固無規定
      ，惟考量訴願係機關自省之救濟機制，及原處分機關之獨
      立性、專業性，爰參照訴願法第4條 第8 款及第5 條第1
      項規定，以原處分機關為訴願管轄機關。原處分機關為審
      理訴願案件，依訴願法第52條第1 項規定設訴願審議委員
      會，其外聘之專家、學者已超過訴願委員總人數二分之一
      以上，由其參與審議原處分機關所為之處分，應可符合訴
      願法第52條第2 項之規定及超然、客觀之原則。』惟查，
      本件原處分機關（即被告）對於訴願之處理，與訴願法之
      相關規定未臻相符，其決定為當然違背法令，對原告欠缺
      正當法律程序之保障，理由如下：
      (1)對於人民之權利限制及裁罰，應踐行正當法律程序以保
        障人民之權益，屢為司法院釋字第392 號、第396 號、
        第418 號、第436 號、第491 號、第585 號等諸多解釋
        所指明，其中，對於救濟機關方法及救濟受理機關，應
        符法律規定而不容行政機關自行創設，始符權力分立原
        則及正當法律程序之要求，要屬保障之核心，此由訴願
        決定之組織不合法者，為當然違背法令，並為足以提起
        上訴、再審之合法事由，訴願法第97條、行政訴訟法第
        243 條、第273 條俱有同旨規定，即可明之。經查，本
        案訴願決定所引用之訴願法第4 條第8 款之規定內容為
        「不服中央各院之行政處分者，向原院提起訴願」，其
        引用之同法第5 條第1 項規定內容則為「人民對於前條
        以外之中央或地方機關之行政處分提起訴願時，應按其
        管轄等級，比照前條之規定為之」之規定，本件被告機
        關於管轄等級自行比照為中央各院，而自行創設訴願管
        轄，已與訴願法之規定有違，是該原處分及訴願決定，
        應予撤銷。
      (2)詳言之，依訴願法第5 條第1 項之規定，關於訴願之管
        轄，應視作成處分機關之管轄等級而比照處理，是關於
        被告機關之訴願管轄及其處理程序，應先決定被告即原
        處分機關之管轄等級。依中央行政機關組織基準法第21
        條第1 項之規定「獨立機關之首長、副首長及其合議制
        之成員，均應明定其任職期限及任命程序；相當二級機
        關者，由一級機關首長提名經立法院同意後任命之；其
        他機關由一級機關首長任命之。」是就獨立機關之首長
        、副首長及其合議制之成員，由一級機關首長，即行政
        院院長提名經立法院同意後任命者，其管轄等級相當於
        二級機關，即中央各部、會之層級。經查，依國家通訊
        傳播委員會組織法第4 條第3 項後段之規定「行政院院
        長應於七日內依審查會通過同意之名單提名，並送立法
        院同意後即任命之。」足徵被告機關於管轄層級上，為
        相當於二級機關之獨立機關。而依訴願法第4 條第7 款
        之規定，不符中央各部、會等二級機關所為之行政處分
        者，其訴願之管轄機關應為主管院，是就本件言，原處
        分機關之管轄等級依法既相當於中央二級機關，依訴願
        法第5 條第1 項之規定，按其管轄之等級，應比照同法
        第4 條第7 款之規定，由主管院管轄訴願。被告機關捨
        此不為，逕自拒絕適用訴願法第4 條第7 款之規定，而
        自我升格將其管轄層級比擬為同條第8 款之中央各院，
        並拒將本件訴願依法送交法定訴願管轄機關管轄，無異
        於我國憲法五院規定以外再行創設一院，其違反正當法
        律程序及權力分立原則，已至顯然。
      (3)本件訴願決定又稱，本件係以原處分機關為審理訴願案
        件，由其自行設置訴願機關，由其參與審議原處分機關
        所為之處分，應可符合訴願法第52條第2 項之規定及超
        然、客觀之原則，是由原處分機關就本訴願案自為審議
        及決定，要屬適法云云，又顯自行創設訴願機制，與訴
        願法定之正當法律程序不符，並將自為審議、決定及訴
        願之法律保障混為一談。姑不論訴願管轄機關之設置應
        符合法律規定，否則難謂適法而與權力分立原則無違，
        已如前述。經查，關於原處分機關之訴願自我重新審查
        原則，係規定於訴願法第58條第2 項以下，依該規定：
        「原行政處分機關對於前項訴願應先行重新審查原處分
        是否合法妥當，其認訴願為有理由者，得自行撤銷或變
        更原行政處分，並陳報訴願管轄機關。」已足見依法訴
        願管轄機關與訴願機關應予區分，而其自我審查限於撤
        銷或變更原行政處分，不能基此規定，維持原行政處分
        而剝奪受處分人訴願之再審查之正當程序保障。而原處
        分機關不依法撤銷或變更原處分者，依同條第3 項之規
        定，亦應儘速附具答辯書，並將必要之關係文件，送於
        訴願管轄機關。原處分機關除非撤銷或變更原處分，否
        則並無自為審議或決定之權限，原處分機關就本件訴願
        自為審議及決定，顯非適法。
      (4)被告主張其為獨立機關，依法獨立行使職權，自主運作
        ，其於職權行使時不受行政院或其他行政機關之適當性
        及適法性監督，固有所本。然，獨立機關之存在於行政
        體系上係屬例外情形，其主要目的僅賦予獨立機關對具
        體個案於法律規定範圍內，排除上級機關在層級式行政
        體制下所為之指揮與監督，使獨立機關有更多不受政治
        干擾之空間，本於專業而自主決定；但並非因此即謂其
        得自外於行政體系，觀諸憲法第53條「行政院為國家最
        高行政機關」之規定即明，若謂個案見解外之業務亦不
        得監督，卻又需行政院本諸最高行政機關之地位對被告
        之行政向立法院負責，即與行政一體之原則相悖。
      (5)按選罷法第50條之1 第3 項規定：「政黨、候選人或第
        三人不得自行於廣播、電視播送廣告，從事競選活動或
        為候選人宣傳。」查「新聞最前線」節目，本屬現場即
        時性之新聞談話性節目，通常邀請來賓針對時事做專業
        之評論，偶而亦對穿插之新聞報導做些評論，原告向來
        不會對任何個人或是議題有先入為主觀念，亦不會提示
        來賓就專業議題做如何之回答，何況，該次參與節目錄
        製來賓，一為教授，一為立委，均有其專業職能，訴願
        人根本無從左右，或就其言論加以置喙。換言之，來賓
        如何回答純係個人之意志，原告無從過問，亦無法過問
        ，且節目係採現場即時播出方式，不若錄影播出之得於
        事後檢視節目內容加以修改。就此，被告固於訴願決定
        書中主張：「以目前傳輸技術對現場節目已可延遲數秒
        播出，故技術上於播出前並非不能對節目內容加以把關
        、過濾及注意，以展現媒體守法精神。訴願人未善盡審
        查義務，任令系爭節目違法播出，顯有應注意能注意而
        不注意之過失，自應就其行為負法律上責任……」，但
        事實上，國內所有電視媒體之談話性節目均屬現場即時
        播出，未曾聽聞有採用延遲數秒播出之技術及案例，被
        告於原處分及訴願決定書中，對於原告申訴理由，均以
        「本會審酌受處分人陳述意見及調查事證認為系爭節目
        內容業經中央選舉委員會認定，已違反行為時選罷法第
        50條之1 第3 項規定，違法事實足臻明確。」一語帶過
        ，完全未附任何理由或證據，如今卻空言技術可行，卻
        未加瞭解是否確屬可行，令人遺憾。
    2.依據行政程序法第6 條「行政行為，非有正當理由，不得
      為差別待遇」、以及第36條「行政機關應依職權調查證據
      ，不受當事人主張之拘束，對當事人有利及不利事項一律
      注意。」之規定，應可確認政府為任何行政行為，仍需以
      民眾利益為優先考量。然如同前述，本件被告在裁處書中
      對原告提出之陳述理由，僅以「本會審酌受處分人陳述意
      見及調查事證認為系爭節目內容業經中央選舉委員會認定
      ，已違反行為時選罷法第50條之1 第3 項規定，違法事實
      足臻明確。」帶過，完全未附任何理由或證據。按理，被
      告身為大眾傳播業者主管機關，亦為廣播電視法等相關電
      視法規執行機關，本應有就一般違反或涉嫌違反行政規範
      事件依職權調查證據之義務，何況就本件言，中央選舉委
      員會既函請被告辦理，其地位即與原告同屬當事人，被告
      即應遵守就當事人有利及不利事項一律注意，而不受當事
      人主張拘束之立場，惜被告對本件處分之理由，完全忽視
      前揭規定，僅表示違規事實業經中央選舉委員會認定，即
      未再就原告陳述理由以及其他證據有更進一步之探究。設
      若中央選舉委員會之認定，即可確認原告因播出王世堅言
      論已屬違反行為時選罷法以及衛星廣播電視法規定，則再
      要求原告提出陳述意見，甚或提起訴願，不是徒具形式而
      已嗎？對受處分之當事人言，亦屬不公。在以往大眾傳播
      事業主管機關尚屬行政院新聞局時代，受處分人遇有行政
      處分案件，均會向行政院提起訴願，如今大眾傳播事業主
      管機關轉由國家通訊傳播委員會負責，訴願機關亦同屬該
      委員會，雖說被告得否同為處分及訴願管轄機關，法律上
      尚有爭議，惟原告仍期待被告能遵循公正、公開，以及對
      當事人有利或不利情形一律注意之原則，否則不僅有損原
      告權益，亦會讓人民產生對政府信賴保護原則之質疑。
    3.關於行政處分訴願之管轄，訴願法第4 條及第5 條已有明
      確規範，被告亦自承訴願法就獨立機關所為行政處分之訴
      願管轄並無規定，卻自行創設得為訴願管轄機關，此等球
      員兼裁判之行為，實已與法律之規定相違背。再者，行為
      非出於故意者，不罰，法有明文。查本件系爭節目邀請之
      來賓立法委員王世堅以及中山大學教授陳茂雄，單純僅就
      北高市長選舉提出分析，而其中王世堅委員雖曾針對陳茂
      雄教授所提補充說明綠營最好集中票數給民調高的人，然
      此僅止於分析，並未表示須棄羅志明而選陳菊，既無呼籲
      ，又無暗籲，且原告亦無教唆或導引情事，不解何以原告
      卻構成違法？
  (二)被告主張：
    1.按衛星廣播電視法第17條第1 款規定，衛星廣播電視事業
      及境外衛星廣播電視事業播送之節目內容，不得有違反法
      律強制或禁止規定之情形。違反者依同法第36條第5 款規
      定：「衛星廣播電視事業或境外衛星廣播電視事業有下列
      情形之一者，處新臺幣十萬元以上一百萬元以下之罰鍰，
      並通知限期改正：……。五、違反第十七條或第二十條第
      一項準用第十七條規定者。……」、96年11月7 日修正前
      之選罷法第50條之1 第3 項規定：「除依第一項規定外，
      政黨、候選人或第三人不得自行於廣播、電視播送廣告，
      從事競選活動或為候選人宣傳」行政罰法第5 條規定：「
      行為後法律或自治條例有變更者，適用行政機關最初裁處
      時之法律或自治條例。但裁處前之法律或自治條例有利於
      受處罰者，適用最有利於受處罰者之規定」。
    2.現行訴願法並未針對不服獨立通訊傳播監理行政機關（被
      告）行政處分之救濟方式有所規範：
      (1)現行訴願法第4 條第7 款規定：「不服中央各部、會、
        行、處、局、署之行政處分，向主管院提起訴願。」該
        款規定係89年7 月1 日施行之訴願法為因應再訴願制度
        之廢除所為之修正規定。而修正當時，我國法制上，除
        憲法所規定之獨立機關外，並無其他實質之獨立行政機
        關，是以該修正根本未慮及（實際上亦無從考量）獨立
        通訊傳播監理行政機關（被告）。換言之，該款規定之
        立法原意，應僅係針對一般中央一級行政機關所屬各部
        、會、行、處、局、署行政處分之訴願管轄所為之規定
        ，而非針對獨立通訊傳播監理行政機關（被告）所為行
        政處分之救濟規定。故現行訴願法第4 條有關訴願管轄
        規定，顯然未就不服獨立通訊傳播監理行政機關（被告
        ）行政處分之救濟方式有所規範。
      (2)鑑於訴願法並未就獨立機關行政處分之救濟方式明文規
        範，行政院法規會亦曾對此邀集法界學者專家召開諮詢
        會議討論，惟該次會議並未就此議題達成共識。（行政
        院法規會95年度第1 次諮詢會議紀錄影本，答辯卷第1
        至15頁）。
    3.現行訴願法既未針對不服被告行政處分之救濟方式有所規
      範，則被告為貫徹司法院釋字第613 號解釋意旨及參照訴
      願法第4 條第8 款規定，由被告訴願審議委員會受理不服
      被告行政處分，自無違法與不當。
      (1)中央行政機關組織基準法第3 條第2 款規定，獨立機關
        係指依據法律獨立行使職權，自主運作，除法律另有規
        定外，不受其他機關指揮監督之合議制機關。查此行政
        機關組織型態，係於19世紀末到20世紀初，以美國為主
        所發展之行政組織，除稱為獨立機關外，亦有以獨立行
        政委員會稱之。究其成立之背景有二：一為國會已喪失
        其作為國家最高代議機關之威信；二為考量當時法院程
        序較繁冗，無法因應行政之多樣化，因此，獨立機關於
        發展初期，即含有擺脫政黨對特定事項之壓迫，強調中
        立性、專業性，以及迅速解決紛爭之期待。準此，獨立
        機關特色有三：（1 ）由數名委員組成之合議制行政體
        。（2 ）自一般行政機關獨立，行使職權。（3 ）職務
        之行使，除有行政作用外，亦有準立法、準司法之權限
        。故中央行政機關組織基準法第3 條第2 款規定之不受
        其他機關指揮監督，應指職權行使之獨立，尤以個案運
        作不受干預。觀諸司法院釋字第613 號解釋，亦明確指
        出立法者將被告設計為依法獨立行使職權之獨立機關，
        俾從層級式行政指揮監督體系獨立而出，擁有更多專業
        自主決定之空間，摒除上級機關與政黨可能之政治或不
        當干預，就所司通訊傳播監理業務，發揮專業能力，可
        明其旨。是以，倘不服被告行政處分所提起之訴願係由
        行政院管轄，此將導致行政院可就被告基於核心領域職
        權所為個案具體決定為適當性及適法性監督，而有違司
        法院釋字第613 號解釋所示，被告所為具體個案決定不
        受行政院指揮與監督之意旨相違。
      (2)次按黃錦堂教授於行政院訴願審議委員會2006訴願制度
        研討會發表之「獨立機關訴願案件管轄機關之探討」，
        從德國法之比較法觀察，其定義有廣義及狹義之分。揆
        諸獨立機關之狹義定義，為科層式行政組織體制內享有
        一定獨立性保障之行政機關，其獨立性得表現於組織、
        人事、經費與行為不受指令拘束等，並以「行為不受指
        令拘束」最具根本性，而指令係上級機關事前對下級機
        關所得行使之監督權，故黃錦堂教授前揭文亦明確揭示
        ，從民主正當性角度觀之，基於專業性、不受政治力及
        經濟力入侵等考量，我國獨立機關具有高度獨立性，除
        政策宣示性事項外，上級機關之個案指令權因有害於獨
        立機關運作，應予排除（黃錦堂，95年，獨立機機關訴
        願案件管轄機關之探討；2006訴願制度研討會，行政院
        訴願審議委員會，答辯卷第34至60頁）。
      (3)惟獨立機關既設於科層式行政組織體制內，其職權行使
        之獨立性應如何展現，又，如何本於行政一體、責任政
        治及權力分立原則下運作，與行政體系內最高行政機關
        間之關係，查行政院函請司法院就「國家通訊傳播委員
        會組織法第4 條及第16條發生釋用憲法疑義所提解釋憲
        法聲請書」，於該聲請書內論及「通傳會屬依『法律』
        『獨立行使職權』之行政機關」部分，敘及國家通訊傳
        播委員組織法第7 條第1 項規定及第2 項規定之依法獨
        立行使職權，其規範意涵至少有三重獨立性要求：（1
        ）相對於行政院之獨立，亦即：國家通訊傳播委員會就
        其法定職權事項所為之決定，在行政院體系下具有最後
        性，不受行政院之事前指揮或事後監督（合目的性與合
        法性監督）；（2 ）相對於政黨之獨立；（3 ）相對於
        立法院之獨立。據上，被告就其法定職權事項所為之決
        定具有最後性，不受行政院之事前指揮或事後監督。
      (4)承上，訴願作為行政救濟制度之一環，究其基本功能或
        作用，係賦予行政機關自省機會，俾得重行檢視原處分
        之適當性及適法性，以維護人民權益，實現依法行政原
        理，藉此維持行政法秩序及行政妥當性，並減少訟源，
        減輕行政法院負擔，其性質仍屬行政程序。觀諸訴願法
        第4 條規定，我國之訴願管轄，係從行政體系內隸屬監
        督關係定其訴願審議機關，故以向上級機關提起訴願為
        原則，惟是否容有例外，依黃錦堂教授前揭文，於德國
        法制，排除上級機關之訴願監督，多考量減免上級機關
        負荷、原行政處分機關之決定具有高度專業性與複雜性
        、原行政處分機關經合議制完成且其決議原則上具有高
        度合理性與合法性，故該文亦肯認於我國法制，基於訴
        願管轄係對個案執行之行政處分之監督，獨立機關業務
        具有專業性，其相關決定亦經過合議制之周延討論，其
        處分之訴願管轄得維持予原機關，且獨立機關設置訴願
        審議委員會，應參考德國行政法院法第73條第2 項規範
        精神，於組織、程序及決定標準須符合憲法有關人民行
        政爭訟保障之要求。
      (5)準此，考量訴願係機關自省之救濟機制，國家通訊傳播
        委員會組織法第7 條所揭職權行使之獨立性，亦即上開
        行政院釋憲聲請書所揭被告就其法定職權事項所為之決
        定，在行政院體系下具有最後性，不受行政院之事前指
        揮或事後監督（合目的性與合法性監督），被告作成之
        處分均經被告設置訴願審議委員會受理不服其處分之訴
        願，與訴願法第4 條第8 款及第5 條第1 項規定，要無
        相悖。復查被告為審理訴願案件，依訴願法第52條1 項
        規定設訴願審議委員會，其外聘之專家、學者已超過法
        定二分之一比例，符合訴願法第52條第2 項規定，訴願
        審議程序亦嚴格遵守訴願法第53條至第55條規定，充分
        落實黃錦堂教授前揭文對於獨立機關設置訴願審議委員
        會之肯定見解。另查，立法院院總第979 號委員提案第
        7550號（立法院第6 屆第5 會期），立法委員吳志揚等
        34人所提國家通訊傳播委員會組織法第16條之1 修正草
        案，明定對原處分機關之行政處分不服者，應直接提起
        行政訴訟，然其立法理由明確揭示「顧及獨立機關之屬
        性，不宜由行政院透過訴願程序對於獨立機關所為具體
        個案之決定介入指揮監督，爰明定應許直接提起行政訴
        訟。（立法院議案關係文書院總第979 號委員提案第75
        50號及國家通訊傳播委員會組織法草案影本，原處分卷
        第61至79頁），足見獨立機關依其法定職權事項所為之
        決定，不應受最高行政機關之事後監督。又國家通訊傳
        播委員會組織法立法當時亦有上開類似提案，惟立法院
        審議時，考慮倘逕行提起行政訴訟將對法院審案造成重
        大負擔，爰予以刪除，惟並未敘明被告所為之行政處分
        之訴願管轄究應由何機關管轄。
      (6)因不服被告所作訴願決定提起行政訴訟事件，目前已有
        96年2 月26日95年度簡字第00971 號判決、96年6 月28
        日95 年 度訴字第03650 號判決、96年7 月23日96年度
        簡字第584 號判決、96年7 月23日96年度簡字第585 號
        判決、96年8 月1日96 年度訴字第00311 號判決、96年
        8 月9 日96年度訴字第00305 號判決、96年8 月16日96
        年度訴字第01000 號判決、96年8 月22日95年度訴字第
        04444 號判決、96年8 月23日96年度訴字第00310 號判
        決、96年9 月19日96年度訴字第00896 號判決、96年9
        月21日96年度訴字第00897 號判決、96年10月4 日96年
        度訴字第00837 號判決、96年10月11日96年度訴字第01
        390 號判決、96年11月8 日96年度訴字第01388 號判決
        、96年11月8 日96年度訴字第01391 號判決、96年11月
        26日96年度訴字第1687號判決、96年12月20日96年度訴
        字第3315號判決、97年1 月24日96年度訴字第02008 號
        判決、97年1 月24日96年度訴字第02063 號判決、97年
        1 月24日96年度訴字第02064 號判決、97年2 月29日96
        年度訴字第02191 號判決等21件，經貴院判決駁回原告
        之訴在案。按訴願管轄有無錯誤，為行政法院依職權調
        查之事項，法院如認定訴訟事件之訴願決定管轄錯誤，
        原告縱未指摘，法院亦得為撤銷訴願決定之判決，此亦
        有判決前例可資參考。是上開判決，皆係以原告之訴無
        理由駁回原告之訴，復查判決理由亦無訴願決定管轄錯
        誤之指摘，足認被告之訴願決定經法院職權調查結果認
        定無管轄錯誤。
      (7)末按，貴院97年6 月18日97年度訴字第03201 號判決（
        證物五：裁判書查詢電子檔列印資料，答辯卷第79至93
        頁）亦指明被告所作成之處分由其所設置之訴願審議委
        員會受理不服其處分之訴願，與訴願法第4 條第8 款及
        第5條第1項規定，要無相悖。
    4.卷查本件違法事實如前揭事實所述，被告為調查事證，於
      96年6 月11日以通傳播字第09605091990 號函請原告陳述
      意見，經原告於96年6 月21日向被告提出意見陳述書，經
      被告審酌原告之陳述意見及調查事證之結果，認為系爭節
      目內容業經中選會認定，已違反行為時選罷法第50條之1
      第3 項規定，已違反衛星廣播電視法第17條第1 款規定，
      違法事實明確，此有訴願案卷附中選會96年5 月2 日中選
      法字第0963500040號及96年6 月8 日中選法字第09635000
      51號等2函文、被告97年3月4日第229次委員會議決議紀錄
      及側錄光碟在卷可稽。被告依衛星廣播電視法第36條第5
      款規定及違反行為時處理衛星廣播電視法罰鍰案件裁量基
      準第1點第1款第1目規定，裁處罰鍰30萬元，其認事用法
      ，並無違誤。
    5.原告認系爭節目是否違反選罷法第50條之1 第3 項規定，
      被告應本於職權自行認定，不應受中選會所為認定之拘束
      ，惟按衛星廣播電視法第17條第1 款規定，衛星廣播電視
      事業及境外衛星廣播電視事業播送之節目內容，不得有違
      反法律強制或禁止規定之情形。其立法意旨，乃在要求廣
      電業者對其所播出之節目內容，應善盡注意義務；即衛星
      廣播電視事業應對節目內容嚴加編審、過濾，以展現民主
      法治國家之媒體自律與守法精神。系爭節目涉及之主要法
      律規定為公職人員選舉罷免法，其意在於確保選舉活動進
      行之公平、公正。是以，衛星廣播電視節目之播送，基於
      公職人員選舉罷免法之明文規定，有受較高度管制之必要
      性存在。另依選罷法第12條規定，中央選舉委員會就選舉
      、罷免法規之監察事項所作判斷，為其法定職權，而系爭
      違法行為既經中選會認定違反行為時選罷法第50條之1 第
      3 項規定，自亦違反衛星廣播電視法第17條第1 款所定違
      反法律禁止規定之情形，故原處分誠屬適法。
    6.原告稱系爭節目因係採現場連線直播方式，對來賓臨時產
      生之事故，實無法事先預測，或現場加以修剪，應屬不可
      抗力情事。然經查2004年美國超級盃現場轉播時，發生珍
      娜傑克森露乳事件，負責轉播的哥倫比亞廣播公司（CBS
      ）被罰了鉅額的罰鍰；2005年負責奧斯卡現場典禮轉播的
      美國廣播公司（ABC ）擔心重蹈覆轍，因而啟動延遲轉播
      技術來為不雅語言或畫面作把關。是以，原告稱無法對所
      播出畫面進行修剪之詞並非屬實，亦不能以國內未曾聽聞
      有採用延持秒數播出之技術及案例，作為卸責之詞，既然
      在技術上並非不能注意，原告既經營衛星廣播電視事業，
      理應遵守衛星廣播電視法等相關規定，茲任令其節目違法
      播出，自應負法律責任。被告審酌其違法情節，依法核處
      ，認事用法尚無不合。原告所持理由係規避責任之詞，冀
      邀寬免，核不足採，原處分及訴願決定均無違誤，應予維
      持。
    理  由
一、本件原告經合法通知，未於言詞辯論期日到場、核無行政訴
    訴法第218條準用民事訴訟法第386條各款所列情形，爰併準
    用民事訴訟法第385條第1項前段規定，依被告聲請，由其一
    造辯論而為判決，核此程序事項，先予敘明。
二、按「訴願之管轄如左：……七、不服中央各部、會、行、處
    、局、署之行政處分者，向主管院提起訴願。八、不服中央
    各院之行政處分者，向原院提起訴願。」「人民對於前條以
    外之中央或地方機關之行政處分提起訴願時，應按其管轄等
    級，比照前條之規定為之。訴願管轄，法律另有規定依其業
    務監督定之者，從其規定。」分別為訴願法第4 條第7 款、
    第8 款及第5 條所明定。是不服行政機關所為之處分而提起
    訴願時，除法律另有規定依其業務監督定之者從其規定外，
    應依訴願法第4 條及第5 條規定，決定受理訴願之機關。又
    訴願管轄有無錯誤，為行政法院依職權應調查之事項，法院
    如認定訴訟事件之訴願決定管轄錯誤，原告縱未指摘，法院
    亦得為撤銷訴願決定之判決。本件原處分及訴願決定均由被
    告為之，故本件厥應先予審究者，係被告自任訴願機關所為
    之訴願決定，有無牴觸訴願法所定訴願管轄之規定？
三、次按，中央行政機關組織基準法第3 條第2 款規定之獨立機
    關，指依據法律獨立行使職權，自主運作，除法律另有規定
    外，不受其他機關指揮監督之合議制機關。而同法第2 條第
    1 項規定除國防組織及檢察機關組織法律另有規定者，從其
    規定外，同法適用於行政院及其所屬各級機關。故前揭中央
    行政機關組織基準法第3 條第2 款所規定之獨立機關，非指
    行政院，而係指除國防組織及檢察機關組織外之行政院所屬
    各級機關。查被告雖屬於同法第3 條第2 款所規定之獨立機
    關，但其既非國防組織，亦非檢察機關組織，則被告自屬於
    同法第2 條第1 項所指適用同法之行政院所屬各級機關，其
    層級即相當於部會等之二級機關。因此，不服被告之行政處
    分者，在其他法律無特別規定時，依前揭訴願法第4條第7款
    及第5條之規定，自應向行政院提起訴願，始為適法。
四、而「司法院解釋有拘束全國各機關及人民之效力，各機關處
    理有關事項，應依解釋意旨為之，業經司法院釋字第185 號
    、第188 號解釋有案。本院就人民不服國家通訊傳播委員會
     (以下稱通傳會) 之行政處分所提之訴願，應由行政院或由
    通傳會管轄？發生見解歧異，並於依法行使統一法令見解之
    職權時，就其是否涉及處理與釋字第613 號解釋『有關事項
    』，發生適用釋字第613 號解釋之疑義，爰依法聲請司法院
    大法官就釋字第613 號解釋之適用範圍，為補充解釋。案經
    司法院大法官97年12月26日大法官第1333次會議議決不受理
    案件第12案決議『有關不服通傳會行政處分之訴願管轄問題
    ，並不在本院釋字第613 號解釋之解釋範圍內，自不生就此
    聲請補充解釋之問題』，故不受理。是釋字第613 號解釋理
    由2 第2 段雖謂『承認獨立機關之存在，其主要目的僅在法
    律規定範圍內，排除上級機關在層級式行政體制下所為對具
    體個案決定之指揮與監督』等語，但並非有關不服通傳會行
    政處分之訴願管轄問題所為之釋示。故本院就人民不服通傳
    會之行政處分所提訴願應如何定其管轄機關，依法行使統一
    法令見解之職權時，並非處理與釋字第613 號解釋『有關事
    項』，故不發生應依釋字第613 號解釋意旨為之問題，合先
    敘明。人民不服通傳會作成之行政處分提起訴願時，因通傳
    會組織法及其他法規就其訴願管轄並無特別規定，而通傳會
    係行政院所屬之行政機關，其層級相當於部會等之二級機關
    ，故應依訴願法第4 條第7 款規定，由行政院管轄之。」亦
    經最高行政法院97年12月份第3 次庭長法官聯席會議決議闡
    述在案。故被告執其為中央行政機關組織基準法第3 條第2
    款規定之獨立機關，主張應參照訴願法第4條第8款及第5條
    第1 項規定，以原處分機關即被告為訴願管轄機關云云，並
    無足採。
五、又按，「訴願人應繕具訴願書經由原行政處分機關向訴願管
    轄機關提起訴願。原行政處分機關對於前項訴願應先行重新
    審查原處分是否合法妥當，其認訴願為有理由者，得自行撤
    銷或變更原行政處分，並陳報訴願管轄機關。原行政處分機
    關不依訴願人之請求撤銷或變更原行政處分者，應儘速附具
    答辯書，並將必要之關係文件，送於訴願管轄機關。」為訴
    願法第58條所明定。本件原告因不服被告所為原處分，而提
    起訴願，揆諸前揭說明，其訴願管轄機關應為行政院，被告
    於收受原告之訴願書時，依上開訴願法第58條規定，應先行
    重新自我審查，被告既未依原告之請求撤銷或變更原行政處
    分，依該法條第3 項規定，即應儘速附具答辯書，並將必要
    之關係文件，送於訴願管轄機關行政院，詎被告未依上開規
    定為之，逕自為訴願決定，已牴觸訴願法第4 條第7 款訴願
    管轄規定及第58條提起訴願程序規定，而有程序上之嚴重瑕
    疵，其所為之訴願決定，自非合法。
六、綜上所述，被告就原告不服原處分提起之訴願，未依訴願法
    第4條第7款及第58條規定辦理，而逕為駁回原告訴願之決定
    ，於法尚有違誤。原告執此指摘，訴請撤銷，為有理由，應
    予准許。被告應依本院法律見解，將本件原告訴願書及相關
    資料，依首揭訴願法規定，送請行政院為訴願審議。至原告
    訴請撤銷原處分之實體上之主張，因本件訴願前置程序尚未
    完成，結論未定，尚無法逕為審酌，應待訴願結果後再為主
    張，併此敘明。
據上論結，本件原告之訴為有理由，爰依行政訴訟法第218 條、
第98條第1項前段，民事訴訟法第385條第1項前段，判決如主文
。
中    華    民    國    98    年    3     月    24    日
                    臺北高等行政法院第一庭
                              審判長法  官  王立杰
                                    法  官  許麗華
                                    法  官  楊得君
上為正本係照原本作成。
如不服本判決，應於送達後20日內，向本院提出上訴狀並表明上
訴理由，如於本判決宣示後送達前提起上訴者，應於判決送達後
20日內補提上訴理由書（須按他造人數附繕本）。
中    華    民    國    98    年    3     月    24    日
                                    書記官  徐子嵐


司法院資訊處製作；財團法人民間司法改革基金會備份。
